【裁判字號】    93,訴,296
【裁判日期】    950607
【裁判案由】    履行契約
【裁判全文】
臺灣士林地方法院民事判決               93年度訴字第296號
原      告  乙○○
訴訟代理人  何榮源律師
複  代理人  何佩琪
                    2大廈8樓.
被      告  甲○○
上列當事人間履行契約事件，本院於民國95年5 月24日言詞辯論
終結，判決如下：
    主  文
原告之訴及假執行之聲請均駁回。
訴訟費用由原告負擔。
    事實及理由
一、本件原告起訴主張：
  (一)被告係原告之媳，原告於民國91年1 月10日與被告訂立協議
    ，約定坐落台北市○○路○ 段43號11樓之房屋（以下簡稱系
    爭房屋）係原告出資新台幣（以下同）100 萬元而以被告名
    義共同信託購買，爾後被告出售系爭房屋時，應無條件歸還
    100 萬元予原告，其餘屋款歸被告所有，被告應於簽立協議
    2 年內完成該屋出售手續，屆時如未出售或被告欲保有此房
    屋時，被告應即支付現金100 萬元予原告，惟雙方協議迄今
    已滿2 年，被告應依約給付100 萬元，詎迭經原告催討，被
    告均置之不理。又依協議書第2 點約定，被告同意在系爭房
    屋出售前，原告可遷入居住，原告曾表明欲遷入居住之意願
    ，竟遭被告拒絕，且被告簽訂協議書後，旋於91年1 月23日
    將系爭不動產設定600 萬元之最高限額抵押權予其胞妹邱秀
    鳳意圖脫產。爰訴請被告給付100 萬元及法定遲延利息等語
    ，並聲明：(1)被告應給付原告100 萬元，及自起訴狀繕本送
    達翌日起至清償日止，按週年利率5%計算之利息。(2)原告願
    供擔保請准宣告假執行。
  (二)對被告抗辯所為之陳述：
  (1)被告雖否認在系爭協議書上簽名，惟上開事實業據證人即當
    時之見證人丙○○到庭證述屬實，且以肉眼觀察比較，協議
    書上「甲○○」署押與被告在88年10月29日台北銀行綜合存
    款約定書及印鑑卡上簽名字跡相似，足以認為系爭協議書確
    為被告所簽。
  (2)法院囑託憲兵司令部刑事鑑識中心鑑定結果雖認送鑑附件1
    與附件2 、3 、4 、5 之「甲○○」簽名字跡間書寫個性、
    慣性及特徵均不相符，惟該鑑定論據及結果不能令人信服，
    且縱依其鑑定結果，亦不足以證明送鑑附件1 並非被告筆跡
    。先前以同一資料送請法務部調查局鑑定，該局函覆，本案
    因送供參對之甲○○簽名字跡仍嫌過少，致無法進行比對，
    故歉難鑑定；嗣囑託內政部警政者刑事警察局鑑定，該局則
    謂本案因協議書上甲○○簽名筆跡有模仿之虞，歉難認定，
    似指各該筆跡之書寫個性、慣性及特徵相似，只是有模仿之
    虞，此與憲兵司令部刑事鑑定中心鑑定結果已有矛盾，而同
    一資料，法務部調查局及刑事警察局各以上述理由不予鑑定
    ，憲兵司令部刑事鑑識中心竟予鑑定，其鑑定亦有勉強之嫌
    ，且鑑定報告僅就筆跡特徵部分說明鑑定理由，然對於書寫
    個性、慣性部分並無理由，在文書筆跡特徵分析鑑定說明表
    上，並未就Ｂ至Ｇ是否為同一人筆跡或具同一性予以認定分
    析，原告以鑑定報告同一方法分析，得出Ｂ至Ｇ間之筆跡特
    徵並不相符，足見被告簽名字跡特徵極富變化，縱使Ａ與Ｂ
    至Ｇ之筆跡特徵不符，亦不能推論Ａ非被告之簽名。
二、被告則以：
    原告提出之91年1 月10日協議書上「甲○○」及身分證字號
    均非被告本人簽署，訴外人丙○○到庭證述內容不實，被告
    直至接獲起訴狀始知有此協議書，依目視合理懷疑係訴外人
    丙○○所簽，原告應提出協議書之原本，並就文書之真正負
    舉證責任。系爭房屋係被告自有資金及貸款購買，並非原告
    提供資金信託購買，被告未曾不讓原告遷入，係因原告居住
    於台北市○○區○○街8 巷3 弄44號2 樓多年已習慣等語，
    資為抗辯，並聲明：(1)原告之訴及假執行之聲請駁回。(2)如
    受不利判決，願供擔保請准宣告免為假執行。
三、兩造不爭執之事實：
    被告係原告之媳，坐落於台北市○○區○○段4 小段828 地
    號土地暨其上建物門牌號碼台北市○○路○ 段43號11樓房屋
    登記為被告所有。
四、基上兩造不爭執之事實，則本件兩造爭執要旨厥為：(一)原告
    提出之協議書上甲○○署押是否真正？(二)原告得否依協議書
    約定請求被告給付100 萬元？茲分述如下：
  (一)原告提出之協議書上甲○○署押是否真正？
    按「當事人主張有利於己之事實者，就其事實有舉證之責任
    。」「私文書應由舉證人證其真正。但他造於其真正無爭執
    者，不在此限。」民事訴訟法第277 條前段、第357 條定有
    明文。原告主張兩造間有信託契約關係，主要係以協議書為
    證（卷1 第10頁），而被告否認上開協議書之真正，揆諸前
    揭法條規定，自應由原告就此節負舉證責任。經查：(1)本院
    調取兩造不爭執真正之台北銀行93年5 月24日北銀劍簡字第
    9360008700號函送之綜合存款約定書及印鑑卡（卷1 第65頁
    至第67頁）、台新國際商業銀行93年7 月6 日台新信卡字第
    930298號函送之信用卡申請書（卷1 第100-1 頁至第101 頁
    ）、93年7 月26日台新信卡字第930352號函送之簽帳單（卷
    1 第103 頁至第105 頁）等資料，並於93年6 月16日、同年
    11月10日言詞辯論期日命被告當庭書寫後（卷1 第88-1頁、
    第221-1 頁），先後送法務部調查局、內政部警政署刑事警
    察局、憲兵司令部刑事鑑識中心進行筆跡鑑定，法務部調查
    局及內政部警政署刑事警察局分別以字樣過少、簽名筆跡有
    模仿之虞而不予鑑定（卷1 第225 頁、第228 頁），憲兵司
    令部刑事鑑識中心則以95年2 月24日安鑑字第00298 號函覆
    鑑驗結果略以：「送鑑附件1 （協議書）與附件2 （台北銀
    行綜合存款約定書、印鑑卡）、3 （台新銀行申請書、簽帳
    單）、4 （93年6 月16日庭書筆跡）、5 （93年11月10日庭
    書筆跡）簽名字跡間之書寫個性、慣性及特徵均不相符」（
    卷2 第48頁）、「送鑑資料Ａ（協議書）『甲○○』字體書
    寫均自然流暢，多連筆書寫，收筆時有迴筆情形，橫筆均為
    向右上書寫，『淑』字『步』部及『美』字『大』部有簡劃
    書寫情形，字體結構書寫呈向左傾斜，整體結構為由上到下
    。送鑑資料Ｂ─Ｇ『甲○○』字體書寫均自然流暢，Ｂ1 （
    台北銀行綜合存款約定書）、Ｄ1 （台新銀行信用卡申請書
    姓名欄）『淑字』字『步』部及Ｂ1 、Ｂ2 （台北銀行綜合
    存款約定書立約定書人欄）、Ｆ（93年6 月16日庭書筆跡）
    『美』字『大』部未有簡劃書寫，Ｂ1 、Ｃ整體結構為由左
    上到右下，Ｂ2 、Ｆ、Ｇ為由右上到左下，Ｄ1 、Ｄ2 、Ｅ
    則為由左向右無法比較觀察」等語（卷2 第67頁至第72頁）
    ，而以肉眼審視比對系爭協議書及上開兩造不爭執文件上「
    甲○○」字樣，二者運筆轉折、氣韻神態實難逕認為同一，
    則系爭協議書是否真正，即屬不能證明。(2)原告雖主張法務
    部調查局、內政部警政署刑事警察局就本案均不予鑑定，憲
    兵司令部刑事鑑識中心之鑑定有勉強之嫌，且未對於書寫個
    性、慣性部分敘明理由，亦未就Ｂ至Ｇ是否為同一人筆跡或
    具同一性予以認定分析，鑑定報告不足採信云云。惟查，法
    務部調查局、內政部警政署刑事警察局、憲兵司令部刑事鑑
    識中心均屬國內知名並有公信力之鑑定機關，然囿於人力限
    制，民事囑託鑑定事件屢遭鑑定機關以各項理由退回，實難
    逕以法務部調查局、內政部警政署刑事警察局不予鑑定本案
    ，即認憲兵司令部刑事鑑識中心之鑑定有瑕疵。又憲兵司令
    部刑事鑑識中心鑑定報告已針對字體有無簡劃書寫、收筆時
    有無迴筆、結構傾斜情形等書寫個性、慣性、特徵詳加說明
    ，原告空言指摘鑑定報告未對於書寫個性、慣性部分敘明理
    由云云，委不足採。另台北銀行綜合存款約定書（Ｂ）、印
    鑑卡（Ｃ）、台新銀行信用卡申請書（Ｄ）、簽帳單（Ｅ）
    、93年6 月16日庭書筆跡（Ｆ）、93年11月10日庭書筆跡
    （Ｇ）均為被告所寫，此為兩造所不爭執，已如前述，本院
    亦僅囑託憲兵司令部刑事鑑識中心就協議書與及上開兩造不
    爭執足供比對之文件上「甲○○」署押是否相同進行鑑定，
    則該中心未就Ｂ至Ｇ文件上「甲○○」筆跡同一性進行鑑定
    ，屬理所當然，要難據此指摘鑑定報告有瑕疵。(3)又原告雖
    於95年4 月19日言詞辯論期日具狀聲請本院再指定民間機構
    進行筆跡鑑定云云，惟本院前於94年3 月7 日言詞辯論期日
    時命原告表示是否願交民間鑑定機構進行鑑定並陳報鑑定機
    構名稱，原告於94年3 月14日具狀請求由公家機關鑑定（卷
    2 第40頁），茲獲憲兵司令部刑事鑑識中心不利之鑑定結果
    後，事隔年餘再聲請送民間機構鑑定，核屬延滯訴訟且無必
    要，附此敘明。(4)至證人丙○○固於本院93年5 月5 日言詞
    辯論期日到庭證稱：「因為被告之夫徐國富在婚前所買的房
    子，是將母親原有房子賣掉之後，換屋登記在徐國富名下，
    結婚後再換屋登記在被告名下，徐國富得癌症時認為應將原
    告出資部分還給原告本人，所以寫下協議書，由我與被告、
    徐國富3 人同意後，交由我的朋友幫忙撰寫，協議書3 方簽
    名皆是本人所簽，而我有看到被告當場有簽名」等語（卷1
    第44頁），然證人丙○○為原告之女，未予具結，基於母女
    親情，其證言可信性已非無疑，況依上開證人之證言，係謂
    原告於訴外人徐國富購買另一間房屋時曾予以出資，嗣訴外
    人徐國富與被告結婚後，復以被告名義換購系爭房屋，此與
    協議書上所載信託關係有間，難認原告與被告間有何委託人
    將財產權移轉或為其他處分，使受託人依信託本旨，為受益
    人之利益或為特定之目的，管理或處分信託財產之關係，尚
    不得以該名證人有瑕疵之證言，作為不利於被告之認定。
  (二)原告得否依協議書約定請求被告給付100 萬元？
    如前所述，原告未能舉證證明協議書為真正，則關於原告得
    否依協議書請求被告給付100 萬元乙節，即無庸認定。
五、綜上所述，本件原告未能舉證證明系爭協議書形式上為真正
    ，從而，原告依據協議書訴請被告給付100 萬元，及自起訴
    狀繕本送達翌日起至清償日止按週年利率5%計算之利息，為
    無理由，應予駁回。其假執行之聲請因訴之駁回而失所附麗
    ，併駁回之。
六、本件判決基礎俱已臻明確，兩造其餘攻防方法及訴訟資料經
    本院審酌後，核與判決不生影響，無逐一論駁之必要，併此
    敘明。
七、據上論結，原告之訴為無理由，依民事訴訟法第78條，判決
    如主文。
中    華    民    國    95    年    6     月    7     日
                  民事第二庭  法  官  陳玉曆
以上正本證明與原本無異。
如對本判決上訴須於判決送達後20日內向本院提出上訴狀。
中    華    民    國    95    年    6     月    13    日
                              書記官  蔡雨呈


司法院資訊處製作；財團法人民間司法改革基金會備份。
